臺灣高等法院花蓮分院民事裁定　　　　　　95年度抗字第65號
　　抗　告　人　甲○○
上列抗告人與相對人吉安鄉調解委員會間調解糾紛事件，對於中
華民國95年10月30日臺灣花蓮地方法院95年度聲字第107號所為
裁定提起抗告，本院裁定如下：
    主  文
抗告駁回。
抗告程序費用由抗告人負擔。
    理  由
一、抗告意旨略以：抗告人與第三人彭菊子間房屋越界侵權糾紛
    ，既經花蓮縣吉安鄉調解委員會 (以下簡稱吉安鄉調解會)
    於民國94年11月24日成立調解，並當場製作調解筆錄，由兩
    造收執在案，則調解已成立，吉安鄉調解會即應依鄉鎮市調
    解條例第23條規定，於調解成立後7日內，將調解筆錄送管
    轄法院審核，管轄法院審核通過並送達當事人後，調解筆錄
    始與法院確定判決具同一效力。若未送調解，法院雖謂『不
    告不理』而無從審核調解書，惟抗告人既已提起請求裁定調
    解書有效之聲請，本件自無不告不理之適用。又花蓮縣吉安
    鄉公所 (以下簡稱吉安鄉公所)於95年7月10日以吉鄉民字第
    095001 2 98 8號函覆花蓮地方法院稱：本件調解成立時，
    系爭建物即遭檢舉為違章建築，違反建築法第25條，顯有『
    法院適用鄉鎮市調解條例應行注意事項』四 (二)之情形而
    不成立調解，故未依鄉鎮市調解條例規定送鄉鎮市公所轉管
    轄法院審核，所製調解筆錄亦僅具民法上和解契約之效力，
    惟此部分既未記明於調解筆錄，且花蓮縣政府迄於95年3 月
    24日始發函抗告人與吉安鄉公所，請抗告人針對系爭違建建
    物補辦建造執照，此日期距調解成立時長達103天，顯見系
    爭建築物並非調解成立當時即遭檢舉有違章建築等違法情事
    。況抗告人之違章建築已經花蓮縣政府准予拍照列管銷案，
    自無原裁定所指違反『法院適用鄉鎮市調解條例應行注意事
    項』四 (二)之情形可言，又此部分原裁定法院之適用並不
    允當，應以四 (一)之形式審查為優先。據此種種，原法院
    所憑以裁定者僅為吉安鄉公所之公文一紙，對抗告人極不公
    平，請求廢棄原裁定云云。
二、原裁定意旨略以：調委會或鄉鎮市公所認調解內容有違法情
    事，無由成立調解，遂未依鄉鎮市調解條例第26條將調解書
    移付法院者，法院依據『不告不理原則』，無權主動命渠等
    將調解書送法院審核；未經法院審核之調解書，自不具與民
    事確定判決相同之效力。本件系爭房屋調解時已遭檢舉為違
    章建築，調解時亦告知雙方此調解因違反建築法第25條規定
    而無法成立，調委會雖基於為民解爭而受理本案，惟調解內
    容僅具私法上和解契約效力，縱調委會將本件調解書移送法
    院審核，亦有調解內容實質上違法而與『法院適用鄉鎮市調
    解條例應行注意事項』第四點 (二)有悖，法院將無從准為
    核定。故抗告人請求原裁定法院裁定系爭調解內容為有效之
    聲請，為無理由，予以駁回。
三、經查：
（一）本件乃不動產所有人間相鄰關係之爭執，依民事訴訟法第
      403條第1項第1款，屬強制調解事件。又調解成立時，調
      解委員會應作成調解書，並於調解成立之日起3日內，報
      知鄉、鎮、市公所；鄉、鎮、市公所應於調解成立之日起
      10 日內，將調解書及卷證送請移付或管轄之法院審核；
      法院發現調解書內容或程式之欠缺可以補正者，應限期通
      知鄉、鎮、市、區公所補正，不得遽予退回。調解書經審
      核，認與法令無牴觸，准予核定者，應由法官簽名並蓋法
      院印信；如認調解書不應核定或逾期不補正者，應敘明其
      理由連同調解書通知鄉、鎮、市、區公所，不得命其撤回
      審核之聲請，或逕予駁回。現行有效之鄉鎮市調解條例第
      25條第2項、第26條第1項、法院適用鄉鎮市調解條例應行
      注意事項第四點前段、第五點分別定有明文。由上揭規定
      可知，欲成立一與法院確定判決具相同效力之調解，除經
      兩造同意製成調解筆錄，並於其上載明鄉鎮市調解條例第
      22條明文規定之各款要件外，尚須經鄉鎮市調解會於上揭
      法定期日內，將調解筆錄與卷證移送法院審核，經法官簽
      名並蓋有管轄法院印信後，調解始完全成立。法院審核後
      若認調解筆錄有牴觸法令或不應核定等情，自不應允其成
      立調解。惟此類牴觸法令或不應准予核定調解之情形，若
      於調解過程中即為調解會所發現，調解會本於鄉鎮市調解
      條例所賦予之職權，自得作出不成立調解或不需送審之裁
      處，無須再移送管轄法院，由法院另為不准核定之裁定始
      為確定，此觀諸上揭相關規定自明。
（二）按本件相鄰糾紛初由第三人彭菊子以抗告人為對造，於94
      年11月11日向吉安鄉調解會提出聲請，並於94年11月24日
      於花蓮縣吉安鄉調委會作成94年民調字第339號調解筆錄
      ，其上雖有鄉鎮市調解條例第22條第1項各款規定要件之
      記載，並經調解兩造當事人簽名。惟系爭建物屬違章建築
      、且未檢具證件，故調解會於處理單上已特別記明：『因
      違章建築及未檢具證件，不送審』 (原審卷頁16參照)；
      另於聲請調解書之事件概要上亦載明：『聲請人12月7日
      撤銷本調解，本會未受理；95年2月10日聲請第二次調解
      ，本會不受理。理由為違反建築法第25條規定』 (原審卷
      頁14參照)，以上事實有吉安鄉調解會94年民調字第339
      號調解筆錄及卷證影本在卷可按，應堪信為真實。顯見本
      件紛爭於兩造當事人逕付調解期間，吉安鄉調解會即已知
      悉本件有違反法律禁止規定 (建築法第25條)之情形而未
      予成立調解，非如抗告意旨所稱於聲請調解後103天始為
      知情，合先敘明。
（三）次按，本件調解既因有違反法律禁止規定情形而不得成立
      調解，調解會認毋庸再移送管轄法院審核，則本件調解並
      不適用鄉鎮市調解條例第25條、第26條規定『調解成立時
      』之後續移送程序。原裁定法院雖屬系爭調解案件之管轄
      法院，惟案件既未經調委會移送，原裁定法院自無依『法
      院適用鄉鎮市調解條例應行注意事項』第三點 (原裁定誤
      載為第四點)對系爭調解書為形式與實質審核之可能，此
      乃法律明定調解有效成立並具有與確定判決相同效力之必
      要程序要件，非因當事人逕向管轄法院請求裁定未經移送
      審核之調解筆錄為有效，即可取代此程序要件之遂行。本
      件相鄰紛爭既有違反建築法第25條禁止規定之違法情事，
      且已經調解會於調解當時確認並記明於調解筆錄，如上所
      述，則本件調解未經移送法院核定，不生鄉鎮市調解條例
      第25條、第26條之法律效力，然仍應有民法上之和解契約
      之效力，抗告人自應循此程序解決糾紛，則抗告人以吉安
      鄉調解會主席及秘書為相對人，提起本件程序，自有未合
      。故本件原裁定駁回抗告人之聲請，經核並無不當，抗告
      人所提上揭抗告理由，請求撤銷原裁定云云，為無理由，
      應予駁回。
（四）末按，本案適用之鄉鎮市調解條例於94年5月18日修正迄
      今並未再為修正，而本件相鄰關係糾紛，係由彭菊子於94
      年11月11日向吉安鄉調解會提出聲請，自應適用修正後本
      條例，無原裁定與抗告意旨狀中所稱修正前後條號不同之
      差別問題，原審裁定就此部分雖有瑕疵，惟其認事用法並
      無違誤，理由亦詳實，應予維持，併此敘明。
據上論結，本件抗告為無理由，依民事訴訟法第495之1第1項、
第449條第1項、第95條、第78條，裁定如主文。
中     華     民    國    96    年    1  月    8      日
                        審判長法  官  何方興
                              法　官  林德盛
                              法　官  王紋瑩
以上正本係照原本作成。
如不服本裁定者，應於收受送達後10日內向本院提出再抗告狀 (
僅以適用法規顯有錯誤，並經本院之許可者為限)，並繳納再抗
告費新台幣1千元；其未表明再抗告理由者，應於提出再抗告後
10日內向本院補提理由書狀 (均須按照他造當事人之人數附繕本
)。
抗告時應提出委任律師或其有律師資格之人之委任狀；委任有律
師資格者，另應附具律師及格證書及釋明委任人與受任人有民事
訴訟法第466條之1第1項但書或第2項所定關係之釋明文書影本。
                             書記官  吳家瑩
中     華     民    國    96    年    1  月    8      日
